【裁判字號】    97,訴,1705
【裁判日期】    980902
【裁判案由】    分割共有物
【裁判全文】
臺灣桃園地方法院民事判決              97年度訴字第1705號
原      告    乙○○
訴訟代理人    鍾儀婷律師
複 代 理人    劉純增律師
              甲○○
被      告    丙○○
              寅○○
              辰○○
              癸○○
兼 上 一人
訴訟代理人    卯○○
被      告    子○○○
上  一  人
訴訟代理人    丑○○
被      告    壬○○
              戊○○
              辛○○
              庚○○
              丁○○
兼 上 三人
訴訟代理人    己○○
                          樓之.
上列當事人間請求分割共有物事件，於民國98年8 月31日言詞辯
論終結，本院判決如下：
    主      文
被告子○○○、壬○○、辛○○、庚○○、己○○、戊○○、丁○○應就其被繼承人葉言所有坐落桃園縣新屋鄉○○○段後湖小
段五四六地號土地所有權應有部分三００分之七五辦理繼承登記
。
兩造共有坐落桃園縣新屋鄉○○○段後湖小段五四六地號土地准
予分割，分割方法如附圖所示，編號Ａ部分土地（面積136 平方
公尺）歸被告癸○○所有，編號Ｂ部分土地（面積273 平方公尺
）歸被告丙○○所有，編號Ｃ部分土地（面積409 平方公尺）歸
被告辰○○、卯○○及原告共有，編號Ｄ部分土地（面積409 平
方公尺）歸被告寅○○所有，編號Ｅ部分土地（面積409 平方公
尺）歸被告子○○○、壬○○、辛○○、庚○○、己○○、戊○○、丁○○公同共有。
訴訟費用由被告丙○○負擔三００分之五０，被告寅○○負擔三
００分之七五，被告癸○○負擔三００分之二五，被告辰○○負
擔三００分之二五，被告卯○○負擔三００分之二五，被告子○○○、壬○○、辛○○、庚○○、己○○、戊○○、丁○○連帶
負擔三００分之七五，餘由原告負擔。
    事實及理由
一、按請求分割共有物之訴，為固有之必要共同訴訟，訴訟標的
    對於全體共有人必須合一確定，本件原告起訴被告葉言，於
    起訴前即已死亡，原告聲請更正被告為葉言之繼承人（見本
    院卷第28頁），並撤回對於葉言之起訴，追加葉言之繼承人
    子○○○、壬○○、辛○○、庚○○、己○○、戊○○、丁○○（下稱被告子○○○等7 人）為被告（見本院卷第31頁
    、第32頁、第74頁、第157 頁），並追加後開聲明第1 項之
    訴，被告均無異議而為本案之言詞辯論，依民事訴訟法第25
    5 條第1 項第1 款、第5 款、第2 項規定，應予准許。
二、被告經合法通知，無正當理由，被告寅○○、被告子○○○
    等7 人未於最後言詞辯論期日到場，其餘被告未於言詞辯論
    期日到場，核無民事訴訟法第386 條所列各款情形，爰依原
    告之聲請，由其一造辯論而為判決。
三、原告主張：坐落桃園縣新屋鄉○○○段後湖小段546 地號土
    地（下稱系爭土地）為兩造所共有，因協議分割不成，復因
    系爭土地蓋有數棟建物，參酌建物之使用人及使用現況，依
    民法第823 條第1 項規定，請准以原物分割方法為裁判分割
    ，又被告子○○○等7 人係繼承其等被繼承人葉言應有部分
    75/300，尚未辦理繼承登記，因本件分割共有物，併請求判
    命被告子○○○等7 人應就繼承系爭土地應有部分辦理繼承
    登記等語，並聲明如主文所示。
四、被告寅○○及被告子○○○等7 人於前期日所為之聲明陳述
    如下：同意原告之請求等語（見本院卷第107 頁、第178 頁
    ），被告癸○○、卯○○具狀稱同意原告之請求等語（見本
    院卷第250 頁），其餘被告未到庭亦未提出書狀為何聲明及
    陳述。
五、按分割共有物，性質上為處分行為，依民法第759 條規定，
    共有不動產之共有人中有人死亡時，於其繼承人未為繼承登
    記以前，不得分割共有物，惟於分割共有物訴訟中，原告請
    求該共有人之繼承人辦理繼承登記，並合併對該共有人之繼
    承人及其他共有人為分割共有物之請求，不但符合訴訟經濟
    原則，亦與民法第759條及強制執行法第130條規定之旨趣無
    違（最高法院69年臺上字第1012號、69年臺上字第1134號判
    例參照）。查本件系爭土地迄仍登記為共有人之葉言業於民
    國38年11月1 日死亡，其繼承人即被告子○○○等7 人尚未
    辦理繼承登記，有繼承系統表及戶籍謄本在卷可稽（見本院
    卷第33頁至第48頁、第159 頁），且均為被告所不爭執。原
    告因提起本件分割共有物訴訟，並請求被告子○○○等7 人
    應就繼承系爭土地所有權應有部分辦理繼承登記，即屬有據
    ，應予准許，爰判決如主文第1 項所示。
六、次按「各共有人，除法令另有規定外，得隨時請求分割共有
    物。但因物之使用目的不能分割或契約訂有不分割之期限者
    ，不在此限。」，「共有物之分割，依共有人協議之方法行
    之。」，「分割之方法不能協議決定，或於協議決定後因消
    滅時效完成經共有人拒絕履行者，法院得因任何共有人之請
    求，命為下列之分配：一、以原物分配於各共有人。但各共
    有人均受原物之分配顯有困難者，得將原物分配於部分共有
    人。二、原物分配顯有困難時，得變賣共有物，以價金分配
    於各共有人；或以原物之一部分分配於各共有人，他部分變
    賣，以價金分配於各共有人。」，民法第823 條第1 項、第
    824 條第1 項、第2 項分別定有明文。查原告提起本件分割
    共有物訴訟，依民事訴訟法第403 條第1 項第3 款、第424
    條第1 項規定，原告之起訴視為調解之聲請，經本院簡易庭
    行調解程序，兩造未能達成協議因此調解不成立，且迄至本
    件言詞辯論終結，兩造不能達成分割共有物之協議，足見本
    件兩造就應否分割及如何分割系爭土地不能達成協議，原告
    請求裁判分割系爭土地，洵屬有據，應予准許。
七、按分割共有物應斟酌共有物之性質、經濟效益及全體共有人
    之利益，並應符合公平原則。查系爭土地上現存桃園縣新屋
    鄉后湖13號房屋等地上物，分別歸屬原告及被告所有，原告
    主張依兩造各自所有房屋基地大致所在位置分割土地，經本
    院會同兩造及桃園縣楊梅地政事務所人員到場實施鑑測，依
    原告主張分割方案繪製土地複丈成果圖，有勘驗筆錄及桃園
    縣桃園地政事務所函附土地複丈成果圖在卷可按。被告寅○○、被告子○○○等7 人、被告癸○○、卯○○均陳明同意
    原告之請求等語（見本院卷第107 頁、第178 頁、第250 頁
    ），另被告丙○○、辰○○於本院調解期日亦陳明同意原告
    所提分割方案等語（見本院卷第80頁），堪認原告主張之分
    割分案，符合土地之使用現狀，確保兩造各自房屋使用基地
    權源，兼顧兩造利益損害之衡平，且維護土地最大經濟效益
    ，應可採行，爰判決如主文第2 項所示。
八、據上論結，本件原告之訴為有理由，依民事訴訟法第385 條
    第1 項前段、第80條之1 、第85條第2 項，判決如主文。
中    華    民    國    98    年    9     月    2     日
                  民事第三庭    法  官  熊祥雲
以上正本係照原本作成
如對本判決上訴，須於判決送達後20日內向本院提出上訴狀
中    華    民    國    98    年    9     月    2     日
                                書記官  利冠蔚


司法院資訊處製作；財團法人民間司法改革基金會備份。
